【裁判字號】    89,易,180
【裁判日期】    890407
【裁判案由】    重利
【裁判全文】
台灣新竹地方法院刑事判決                          八十九年度易字第一八號
    公  訴  人  臺灣新竹地方法院檢察署檢察官
    被      告  丙○○
                己○○
    右  一  人  徐國禎  律師
    選任辯護人  吳聖欽
右列被告因重利案件，經檢察官聲請以簡易判決處刑（八十七年度偵字第七三七五號
），及移送併辦（台灣新竹地方法院檢察署八十八年度偵字第一六八０號、台灣苗栗
地方法院檢察署八十八年度偵字第三一三三號），本院認為不適宜以簡易判決處刑，
改依通常程序審理，判決如左：
    主  文
丙○○共同以犯重利罪為常業，處有期徒刑捌月。緩刑貳年，緩刑中付保護管束。
己○○共同以犯重利罪為常業，處有期徒刑拾月。緩刑參年，緩刑中付保護管束。扣
案之票號一二七七四六號，面額六萬元本票壹張、空白商業本票壹本（編號０五九三
五九至０五九三七五號計壹拾柒張），均沒收之。
    事  實
一、丙○○與己○○基於常業重利之犯意聯絡，自民國八十七年五月間起，先由丙○○單獨一人以其所有之000000000號電話及不知情之林鑫毅（另經檢察
    官為不起訴處分確定）名義之000000000號電話為聯絡工具，在中國時
    報刊登分類廣告，對外自稱「王先生」以招徠需錢孔急之不特定人貸以金錢，並
    收取與原本顯不相當之重利。其借款方式為每十日為一期，每新台幣（下同）一
    萬元收取利息二千元，並於借款之初預扣第一期利息，借款人則需交付身分證、
    開立本票以為擔保。嗣於八十七年七月五日及同年九月初，丙○○乘庚○○及丁○○需款急迫之際，在苗栗縣頭份鎮○○路犁村餐廳前及新竹市○○路西門國小
    前，分別貸予庚○○一萬元及丁○○二萬五千元（實貸八千元、二萬元）。同年
    九月間起，丙○○復以每月二萬元之代價，雇請己○○負責收取借款利息，丙○○則負責對外聯絡借款事宜。迨八十七年十月十四日，己○○依丙○○之指示至
    犁村餐廳向丁○○收取利息時，當場為警查獲。詎己○○仍不知悔改，復承前常
    業重利之犯意，自八十八年四月間起至同年六月十日止，與林郁汶（另案由台灣
    苗栗地方法院檢察署偵辦）及年籍姓名不詳之王姓成年男子基於共同犯意聯絡及
    行為分擔，由該王姓男子在聯合報刊登分類廣告，並以000000000號、
    0000000000號電話作為聯絡借款工具，另己○○與林郁汶負責收取利
    息，共同乘戊○○、甲○○、劉育明、張文豪、乙○○、黃德華等人需款急迫之
    際，在苗栗縣頭屋鄉○○路、中華路口及苗栗市政府前廣場等地，先扣留渠等之
    身份證件，再分別貸與渠等新台幣（下同）五萬元、三萬元、三萬元、五萬元、
    二萬元、五萬元不等之金額，並從中收取以每一萬元十天、利息二千元預扣，手
    續費五百元之與原本顯不相當之重利，己○○、林郁汶於收取利息錢後從中抽取
    一成金額以為報酬，共同恃以之為常業。嗣於八十八年六月十日下午二十時四十
    分許，在苗栗縣頭屋鄉○○路愛家生鮮超市前為警當場查獲，並扣得甲○○償還
    之本金三萬元、林郁汶所有供前揭重利行為使用之劉育明簽發之票號一二七七四
    六號，面額六萬元本票一張、預備供犯重利罪使用之空白商業本票一本（編號０
    五九三五九至０五九三七五號計十七張）。
    理  由
一、右揭事實，業據被告丙○○、己○○坦承不諱，核與證人即借款人丁○○、戊○○、甲○○、乙○○、庚○○在庭結證、證人即借款人劉育明、張文豪、黃德華
    三人於警訊，均證述渠等係因急需現款迫於無奈始向被告二人借款之情節相符，
    並有被告登載廣告用以招攬他人前來借款之中國時報、聯合報分類廣告各一紙及
    扣案之共同被告林郁汶所有供收取重利所用之票號一二七七四六號，面額六萬元
    本票一張、空白商業本票一本在案可考，是本件事證明確，被告犯行堪以認定。
二、按刑法上所謂之常業犯，係指反覆以同種類行為目的之社會活動之職業性犯罪而
    言，亦即恃犯罪以維生，縱令同時兼操其他職業，仍無礙於其為常業犯罪，非謂
    常業犯必須別無其他正當職業始克構成（最高法院八十二年台上字第二Ｏ七一號
    判決可資參照）。被告丙○○登報招徠借款，且雇請專人收取利息，顯係以犯重
    利罪為常業；另被告己○○雖辯稱其自八十八年一月起有做油漆點工，一個月做
    一、二十天，每天工資二千元云云，然其先受雇於被告丙○○，繼與林郁汶及王
    姓成年男子共同放款多次，依前開判決意旨，自無礙於其常業重利行為之成立。
    核被告丙○○、己○○所為，均係犯刑法第三百四十五條之常業重利罪，公訴人
    認渠係犯同法第三百四十四條之普通重利罪，尚有未洽，應予變更。被告丙○○
    與己○○間，自八十七年九月間起至同年十月十四日止之常業重利犯行，及被告
    己○○與林郁汶、年籍姓名不詳之王姓成年男子間，就八十八年四月間起至同年
    六月十日止貸與戊○○等人之常業重利犯行，分別有犯意之聯絡，行為之分擔，
    均為共同正犯。又被告丙○○借款予庚○○及被告己○○自八十八年四月間起至
    同年六月十日止，與林郁汶及王姓成年男子借款予戊○○等人收取重利部分，雖
    未為公訴意旨所論及，惟因與起訴部分為單純一罪關係，應為起訴效力所及，本
    院自得併予審究，附此敘明。爰審酌被告二人均無前科，品行尚稱良好，惟年紀
    輕輕竟不思以正途賺取金錢，而趁人之危賺取高利以營生，使借款人因高利生活
    益見困頓，無法償還，手段甚為不當，被告己○○放貸人數尤多，情節顯然較重
    ，惟其二人犯罪後均坦承犯行及所得利益等一切情狀，各量處如主文所示之刑，
    以示懲儆。末查被告二人前均未曾受有期徒刑以上刑之宣告，有台灣新竹地方法
    院刑案資料查註紀錄表一紙在卷可按，經此教訓，自應知所警惕，而無虞再犯，
    本院綜合各情認上開有期徒刑之宣告，已足策其自新，所宣告之刑，以暫不執行
    為適當，併依法諭知被告丙○○緩刑二年、己○○緩刑三年，用啟向上。又因被
    告年輕智率淺薄，恐於緩刑中自制力薄弱，再罹刑典，並均諭知於緩刑中付保護
    管束。又扣案之票號一二七七四六號，面額六萬元本票一張及空白商業本票一本
    ，為同案共犯林郁汶所有，分別為供犯罪所用之物及供犯罪預備之物，業據被告
    己○○陳明在卷，應依刑法第三十八條第一項第二款之規定宣告沒收。另現金三
    萬元，為被害人甲○○償還之本金而非利息，自非犯罪所得之物，爰不為沒收之
    諭知。
三、據上論斷，應依刑事訴訟法第四百五十二條、二百九十九條第一項前段、第三百
    條，刑法第二十八條、第三百四十五條、第七十四條第一款、第九十三條第一項
    、第三十八條第一項第二款、罰金罰鍰提高標準條例第一條前段，判決如主文。
    本案經檢察官羅雪梅到庭執行職務。
中      華      民      國    八十九    年      四      月      七      日
                                  臺灣新竹地方法院刑事第一庭
                                      法  官   楊  明  箴
右正本證明與原本無異。
如不服本判決，應於判決送達後十日內向本院提出上訴狀（應附繕本），上訴於臺灣
高等法院。
                                      書記官    林  素  卿
中      華      民      國    八十九    年      四      月      七      日
附錄本案論罪科刑法條全文：
刑法第三百四十五條：
以犯前條之罪為常業者，處五年以下有期徒，得並科三千元以下罰金。


司法院資訊處製作；財團法人民間司法改革基金會備份。
